臺灣高雄地方法院民事判決
110年度鳳小字第921號
原      告  高雄市政府觀光局

法定代理人  周玲妏  
訴訟代理人  謝政華  
            李榮青  
            黃健源  
被      告  湛忠憲  
上列當事人間請求返還不當得利事件，本院於民國111年7月19日
言詞辯論終結，判決如下：
    主      文
一、被告應給付原告新臺幣（下同）3萬8,079元，及其中2萬6,4
    78元自民國（下同）110年3月15日起；其中4,381元自110年
    5月16日起，均至清償日止，按週年利率5％計算之利息。
二、原告其餘之訴駁回。
三、訴訟費用5,400元由被告負擔。
四、本判決第一項得假執行。
    事實及理由
一、按小額訴訟之訴狀送達後，原告不得將原訴變更或追加他訴
    ，但擴張或減縮應受判決事項之聲明者，不在此限，民事訴
    訟法第436條之23、第436條第2項、第255條第1項第3款定有
    明文。本件原告原請求被告應給付原告2萬6,478元，及自支
    付命令送達翌日起至清償日止，按週年利率5％計算之利息。
    嗣於本院審理中，擴張聲明為如下述（本院卷第219頁），
    核與前開規定相符，應予准許。
二、原告主張：所有權人為高雄市、管理人為原告之高雄市○○區
    ○○段00000地號土地（110年經都市○○○○○○○○段00000地號，
    現由高雄市政府農業局經管，下稱系爭土地），被告以其所
    有之門牌號碼高雄市○○區○○○路000巷00號房屋（下稱系爭房
    屋）無權占用系爭土地面積192.64平方公尺迄今，依高雄市
    政府處理被占用市有不動產作業要點（下稱系爭作業要點）
    規定，被告應給付自101 年8 月1 日起至109年12月31日止
    如附表一所示之使用補償金4萬5,913元。爰依系爭作業要點
    及不當得利之法律關係提起本件訴訟等語。並聲明：被告應
    給付原告4萬5,913元，及其中2萬6,478元自支付命令送達翌
    日起至清償日止；其中4,181元自民事追加訴之聲明狀繕本
    送達翌日起至清償日止；其中1萬5,254元自民事追加㈡訴之
    聲明狀繕本送達翌日起至清償日止，均按週年利率5％計算之
    利息。
三、被告則以：對系爭房屋占有系爭土地部分不爭執，伊有住在
    系爭房屋內，系爭房屋為伊父親遺留給伊，伊並無不當得利
    ，如果伊能承租系爭土地，伊就願意給付使用補償費，又縱
    原告欲請求，亦僅能請求5年之不當得利；補償金之計算方
    式應由雙方協調，或以土地地價稅之金額與原告主張之使用
    補償金相互比較，如地價稅較原告主張之補償金金額為低，
    即應以地價稅做為計算之依據，並聲明：原告之訴駁回。
四、得心證之理由：
㈠、按無法律上之原因而受利益，致他人受損害者，應返還其利
    益，民法第179 條前段定有明文。而無權占有他人土地，可
    能獲得相當於租金之利益為社會通常之觀念，最高法院61年
    度台上字第1695號判決意旨可資參照。次按城市地方房屋之
    租金，以不超過土地及其建築物申報總價年息10% 為限，租
    用基地建築房屋亦準用之，土地法第97條第1項、第105 條
    分別規定甚明。又按土地法第97條所稱之土地申報總價係指
    法定地價；法定地價為申報地價；公有土地以公告地價為申
    報地價，土地法施行法第25條、土地法第148 條、平均地權
    條例施行細則第21條亦有明文規定。再按建築基地之租金，
    按申報價額年息10% 為限，乃指基地租金之最高限額而言，
    並非必須照申報地價額年息10%計算，而須斟酌基地之位置
    ，工商業繁榮之程度，承租人利用基地之經濟價值及所受利
    益等項，並與鄰地租金相比較，以為決定（最高法院46年度
    台上字第855 號、68年度台上字第3071號判決意旨參照）。
    經查，原告主張系爭房屋坐落於系爭土地上之事實，業據有
    系爭房屋現狀照片、地籍圖資查詢圖、系爭作業要點、系爭
    土地登記謄本暨地籍圖謄本、公告地價資料附卷可稽（本院
    卷第115頁至117頁、第151頁至第163頁、第275頁至277頁）
    ，並經本院會同大寮地政人員到場履勘屬實，有本院勘驗筆
    錄及大寮地政土地現況測量成果圖存卷可憑（本院卷第183
    頁至185頁、第203頁至205頁），且為被告所不爭執（本院
    卷第270頁），自堪信為真實。又被告固不否認所有之系爭
    房屋於如附表一所示期間占用系爭土地，且未據繳納土地補
    償金之情事，惟辯稱無不當得利云云，惟無權占有他人土地
    ，可能獲得相當於租金之利益為社會通常之觀念，故被告無
    法律上原因受有占用系爭土地之利益，致原告受有不能占有
    使用收益之損害，原告自得請求被告給付相當於租金之不當
    得利，被告所辯不足為採。本院審酌系爭土地所在位置偏僻
    、附近並無任何商業活動、生活機能實屬匱乏及被告占用土
    地目的暨實際所受利益等情狀，認原告主張以公告地價之年
    息5%計算相當於租金之不當得利尚嫌過高，應以系爭土地公
    告地價之年息3％計算，較為公允。至原告提出之提出系爭作
    業要點僅為高雄市政府所訂之行政規則，本院自不受拘束，
    附此敘明。
㈡、惟按消滅時效，自請求權可行使時起算；消滅時效，因左列
    事由而中斷：一、請求。二、承認。三、起訴。依督促程序
    聲請發支付命令與起訴有同一效力；時效因請求而中斷者，
    若於請求後6 個月內不起訴，視為不中斷；時效完成後，債
    務人得拒絕給付，民法第128 條前段、第129 條第1 項、第
    2 項第1 款、第130 條、第144 條第1 項分別定有明文。再
    按租金之請求權因5 年間不行使而消滅，既為民法第126 條
    所明定，則凡無法律上之原因，而獲得相當於租金之利益，
    致他人受損害時，如該他人之返還利益請求權，已逾租金短
    期消滅時效之期間，對於相當於已罹於消滅時效之租金之利
    益，即不得依不當得利之法則，請求返還。其請求權之時效
    期間，仍應依前開規定為5 年（最高法院96年度台上字第26
    60號、最高法院85年度台上字第2059號民事裁判要旨參照）
    。查原告雖主張曾於106年8月1日、109年5月21日發函催告
    被告給付使用補償金，然皆未於6個月內起訴，遲於110 年1
     月26日始具狀向本院聲請核發支付命令，有本院收文章可
    佐（見本院卷第9頁），是依上開規定，原告於106年及109
    年發函之請求皆視為不中斷，其於110年1月26日具狀聲請核
    發支付命令，可認與起訴有同一效力而中斷時效，則其於聲
    請核發支付命令日回溯逾5 年以外部分，已罹於上開所定5
    年之消滅時效，被告就此部分抗辯僅得請求5年之不當得利
    ，自屬有據，是關於原告得請求使用補償金之期間為自110
    年1月26日回溯5年即105年1月27日，至105年1月27日以前之
    部分因已罹於5 年時效，被告自得拒絕給付。準此，原告得
    請求使用補償金之期間應自105年1月27日起至109年12月31
    日止為期計算如附表二所示之1萬8,513元，逾此部分，則屬
    無據，應予駁回。
㈢、末按給付無確定期限者，債務人於債權人得請求給付時，其
    催告而未為給付，自受催告時起，負遲延責任。其經債權人
    起訴而送達訴狀，與催告有同一之效力；又遲延之債務，以
    支付金錢為標的者，債權人得請求依法定利率計算之遲延利
    息；應付利息之債務，其利率未經約定，亦無法律可據者，
    週年利率為5％，民法第229 條第2 項、第233 條第1 項前段
    、第203 條定有明文。是原告請求被告給付1萬8,513元，自
    支付命令送達翌日即110年3月15日（於110年3月4日寄存送
    達被告，自寄存之日起經10日即111年3月14日發生送達加催
    告之效力，本院卷第39頁）起至清償日止，按週年利率5％計
    算之遲延利息，核屬有據，亦應准許。
五、綜上所述，本件原告依民法第179條規定，請求被告給付原
    告1萬8,513元，及自110年3月15日起至清償日止，按週年利
    率5％計算之利息，為有理由，逾此部分之請求，為無理由，
    應予駁回。
六、本件原告勝訴部分係小額程序為被告敗訴之判決，依民事訴
     訟法第436 條之20規定，就原告勝訴部分應依職權宣告假
    執 行。
七、本件事證已明，兩造其餘攻擊防禦方法，於判決結果無影響
    ，故不一一論列，附此敘明。
八、本件係適用小額訴訟程序，依民事訴訟法第436 條之19第1
    項規定，法院為訴訟費用之裁判時，併確定訴訟費用額。原
    告之訴雖一部有理由、一部無理由，但因原告確有提起本件
    訴訟必要，是本院認應依民事訴訟法第79條規定，酌量情形
    由被告全部負擔。並依職權確定訴訟費用額如下計算書所示
    。
中　　華　　民　　國　　111 　年　　8 　　月　　1 　　日
                  鳳山簡易庭  法    官  林育丞 
以上正本係照原本作成。
民事訴訟法第436條之24第2項：對於本判決之上訴，非以違背法
令為理由，不得為之。
如對本判決上訴，須於判決送達後20日內向本院提出上訴狀，並
須表明原判決所違背之法令及其具體內容與依訴訟資料可認為原
判決有違背法令之具體事實之上訴理由（均須按他造當事人之人
數附繕本）。
中　　華　　民　　國　　111 　年　　8 　　月　　1 　　日
                              書 記 官  陳冠廷
附表一：（小數點後四捨五入）
占用年度 公告地價 (元/平方公尺) 占用面積 (平方公尺） 年息 占用期間 不當得利金額     (元) 101 400 192.64 5％ 101/8/1至 101/12/31 1,605 102 450   102/1/1至 102/12/31 4,334 103 450   103/1/1至 103/12/31 4,334 104 450   104/1/1至 104/12/31 4,334 105 650   105/1/1至 105/12/31 6,261 106 650   106/1/1至 106/12/31 6,261 107 650   107/1/1至 107/12/31 6,261 108 650   108/1/1至 108/12/31 6,261 109 650   108/1/1至 108/12/31 6,261 合計     45,913 
　　
附表二：（小數點後四捨五入）
占用年度 公告地價 (元/平方公尺) 占用面積 (平方公尺） 年息 占用期間 不當得利金額     (元) 105 650 192.64 3％ 105/1/27至 105/12/31 3,489 106 650   106/1/1至 106/12/31 3,756 107 650   107/1/1至 107/12/31 3,756 108 650   108/1/1至 108/12/31 3,756 109 650   108/1/1至 108/12/31 3,756 合計     18,513 

計   算   書：
項　　　　目　　　　　 金  　額
第一審裁判費　　　　　　1,000元
土地測量費用　　　　　  4,400元
合　　　　計　　　　　  5,400元